【裁判字號】    96,重上,121
【裁判日期】    970618
【裁判案由】    返還不當得利
【裁判全文】
臺灣高等法院臺中分院民事判決         96年度重上字第121號
上  訴  人  彰化縣永靖鄉農會
法定代理人  甲○○
訴訟代理人  張奕群律師
被上訴人    邱煥火即祭祀公業邱烋管理人
訴訟代理人  邱垂勳律師
複代理人    乙○○
上列當事人間返還不當得利事件，上訴人對於中華民國96年8月
15日臺灣彰化地方法院95年度重訴字第116號第一審判決提起上
訴，本院於民國97年6月4日辯論終結，玆判決如下：
    主  文
原判決關於命上訴人給付超過新台幣七百零二萬九千七百二十三
元本息部分，及該部分假執行之宣告，暨訴訟費用之裁判，均廢
棄。
上列廢棄部分，被上訴人在第一審之訴及假執行之聲請，均駁回
。
其餘上訴駁回。
第一、二審訴訟費用由上訴人負擔百分之二十七，餘由被上訴人
負擔。
本判決所命給付，上訴人如於執行標的物拍定或變賣前以新台幣
七百零二萬九千七百二十三元預供擔保，得免為假執行。
    事實及理由
一、被上訴人主張：坐落彰化縣永靖鄉○○段1005地號、面積51
    .43平方公尺，及同地段1011地號、面積2994.59平方公尺等
    2筆土地（下稱系爭1005號、1011號土地）為被上訴人所有
    。上訴人無權占有系爭1005號土地面積49.87平方公尺、系
    爭1011號土地面積2954.29平方公尺，合計實際占有面積為
    3004.16平方公尺，作為農產品交易市場使用，迄今40餘年
    ，上訴人自應返還其無權占有系爭1005號、1011號土地自民
    國（下同）90年至94年間相當於租金之不當得利。系爭1005
    、1011號土地，係位於市場機能良好之彰化縣永靖鄉○○路
    旁，參照財政部台灣省中區國稅局員林稽徵所「93年度非住
    家用（含營業用）房屋（含土地）一般租金標準表」所示，
    彰化縣永靖鄉○○街○路）之每月租金標準為「每坪每月租
    金新台幣（下同）480元」，上訴人占用面積經換算為908.7
    5坪，計算上訴人自90年1月1日起至94年12月31日止，5年間
    可獲得相當於租金之不當得利數額共2617萬2000元（480元
    ×908.75坪×12月×5年=2617萬2000元）等情，爰依不當得
    利之法律關係，求為命：上訴人應給付被上訴人2617萬2000
    元，及自調解聲請狀繕本送達翌日即95年7月15日起算法定
    遲延利息之判決。
二、上訴人則以：上訴人自日據時期即租用系爭1011號土地，光
    復後繼續租用迄今。兩造間曾就系爭1011號土地簽訂「耕地
    三七五租約」，並經永靖鄉公所登記在案，租約於91年底到
    期後，92年起上訴人仍以同一條件繼續使用，被上訴人無反
    對之意思表示，租約即繼續存在，且邱煥火於就任管理人後
    ，曾於95年3月13日函上訴人要求收取租金，顯然兩造間就
    系爭1011號土地存在租賃關係，上訴人自非無權占有。系爭
    2筆土地，主要供永靖鄉果菜市場使用，部分供道路或停車
    場之用，果菜市場係為照顧弱勢農民而設，具公益性質，收
    取規費低廉，且市場使用土地尚包括非屬被上訴人所有之同
    段882、848地號土地，而91至96年各年度收入僅51萬餘元至
    90萬元不等，上訴人因系爭2筆土地獲取利益微薄，被上訴
    人主張相當於租金之不當得利數額過高等語，資為抗辯。
三、查，(一)系爭1005、1011號土地為被上訴人所有。(二)被上訴人
    之前任管理人邱魏才於日據時期大正8年（即民國8年）1月
    11日死亡後，未合法選出繼任之管理人。邱煥火於95年1月
    間始經祭祀公業邱烋派下完成連署同意選任為新任管理人，
    並於95年2月3日經彰化縣永靖鄉公所同意備查為新任管理人
    。(三)上訴人占有系爭1005號土地面積49.87平方公尺；系爭
    1011號土地面積2954.29平方公尺，作為果菜巿場使用。(四)
    上訴人就系爭1005號土地並無占有之正當權源。(五)邱漢水為
    邱魏才之子，邱漢水於46年間死亡，邱洲明則為邱漢水之子
    等事實，為兩造所不爭執（見本院卷43頁），並有土地登記
    第二類謄本、現場照片等件附卷可稽（見原審卷9、10頁，
    本院卷133至136頁），復經原審及本院現場勘驗明確，製有
    勘驗筆錄（見原審卷124至127頁、本院卷114、115頁）及複
    丈成果圖在卷可證（見原審卷129頁），自堪信為真實。
四、被上訴人主張上訴人無權占有被上訴人所有系爭1005號土地
    面積49.87平方公尺，系爭1011號土地面積2954.29平方公尺
    等情，其中被上訴人主張上訴人無權占有系爭1005號土地面
    積49.87平方公尺屬實，已如上述，惟就被上訴人主張上訴
    人無權占有系爭1011號土地面積2954.29平方公尺，則為上
    訴人所否認，並以前詞置辯。經查：
  (一)被上訴人之前任管理人邱魏才於日據時期大正8年（民國8年
    ）1月11日死亡，邱漢水為邱魏才之子，邱魏才生前擔任被
    上訴人管理人之身分地位及其管理人之管理權，係專屬性質
    之「身分權」，因邱魏才之死亡而消滅，其繼承人不得繼承
    ，邱漢水自無從取得被上訴人管理人之地位，邱漢水並非被
    上訴人管理人，上訴人提出邱漢水與「保證責任永靖鄉信用
    購買販賣利用組合」間簽訂之覺書（見原審卷22至29頁），
    其法律效力並不及於被上訴人。是上訴人提出上開覺書，證
    明其自日據時期起即租用系爭1011號土地云云，並不可採。
    上訴人雖提出台灣彰化地方法院（下稱彰化地院）79年度重
    訴字第35號民事判決及本院85年度重上更(一)字第12號民事判
    決，謂由上開民事判決書之記載，可證邱漢水、邱洲明為合
    法管理人云云，惟查，上開案件之訴訟標的均為確認派下權
    是否存在，至於兩造間之租賃關係是否合法存在，及邱漢水
    、邱洲明是否為被上訴人之合法管理人，並非爭點所在，未
    經當事人提出攻擊防禦（判決書影本附於彰化縣永靖鄉公所
    95年11月24日函檢附祭祀公業邱烋全部申報卷宗，見原審卷
    130頁，證物外放），是上開判決理由記載「…查系爭公業
    自清光緒14年設立時，即選任邱魏才為管理人，其死亡後雖
    未經正式選任，但實際上係由其子邱漢水接續管理，邱漢水
    死亡後，仍依此例由其子邱洲明管理，至民國56年間，始由
    部份派下員選任邱家渥（應為“濯”之誤）等五人為管理委
    員會委員，接管祭祀公業之管理事宜，此為兩造所（似漏植
    “不”字）爭執」（見原審卷183頁），上開記載對於本案
    並無爭點效或既判力，且上開案件當事人多達數百人，而邱
    漢水、邱洲明是否為被上訴人之合法管理人，並非該案爭點
    ，故無人於上開案件中爭執，亦難憑此遽認邱漢水、邱洲明
    當時為被上訴人之合法管理人。
  (二)上訴人所提之邱家濯、邱家宅、邱傳利、邱木生、邱金章致
    上訴人函文、邱洲明致上訴人之申請書、永靖鄉農會函稿、
    存證信函、支付命令聲明異議狀、台灣台中地方法院（下稱
    台中地院）支付命令（見原審卷32至44頁）、起訴狀繕本、
    答辯狀繕本、邱洲明通知書、邱家濯所立假領收證、邱家濯
    所立聲請書、邱家濯所立申請書、切結書、邱家澳所寄存證
    信函（見原審卷53至85頁）、邱洲明與邱家濯等5人所訂合
    約書（見原審卷166、167頁）、邱蒼鉗等人陳情書（見原審
    卷163至165頁）等證物，均係被上訴人之派下員個人與上訴
    人間，雙方基於錯誤之認知，以為兩造之租約為有效之前提
    下，所為之意思表示或法律行為，其效力並不及於被上訴人
    ，上訴人以上開物證欲證明兩造間於光復後就系爭1011號土
    地有租賃關係存在，不足採信。
  (三)訴外人邱洲明縱曾在55年6月向台中地院聲請支付命令，請
    求上訴人給付租金，惟上訴人並未提出該件判決結果或支付
    命令確定證明，該件是否有進入實體審理，並進而認定兩造
    間確有租賃關係存在，不得而知，尚難據此反推邱漢水在欠
    缺管理權之情形下所簽立前開覺書為有效，或可認兩造光復
    後確有合法之租賃關係存在。又台中地院及彰化地院民事執
    處雖曾於56年及59年間依債權人彰化縣稅捐稽徵處之聲請，
    以被上訴人積欠稅捐，而發執行命令，要求上訴人不得支付
    系爭1011號土地租金予被上訴人，由債權人彰化縣稅捐稽徵
    處收取系爭1011號土地租金債權，上訴人即將剩餘之款項轉
    付債權人彰化縣稅捐稽徵處，有執行命令、上訴人函等件影
    本可稽（見原審卷86至95頁），惟查，民事執行處僅屬執行
    機關，並無實體審查兩造間究有無租賃契約存在，而被上訴
    人當時之管理人既未合法選任，在被上訴人之部分派下員及
    上訴人均誤認兩造之租賃契約為合法有效之前提下，自無人
    聲明異議，不能據此而認兩造間有合法之租賃契約存在。
  (四)上訴人提出「財團法人邱烋祭祀公業」78年3月17日致上訴
    人函，內載「茲委派本財團常務董事邱昭澤、董事兼任總幹
    事邱煥火前往貴會辦理歷年舊欠租金清理及換約事宜」（見
    原審卷44-1頁），抗辯70年間財團法人邱烋祭祀公業即承認
    兩造間之租賃關係云云。惟查本件「財團法人邱烋祭祀公業
    」設立於77年4月6日，設立之初財產僅為155萬元，有法人
    登記書影本可查（見原審卷45、46頁），與非法人之祭祀公
    業邱烋早於日據時期即存在，登記屬公業所有之不動產數十
    筆，有彰化縣永靖鄉公所95年11月24日函檢附祭祀公業邱烋
    全部申報卷宗之土地登記簿可查（證物外放），二者顯屬不
    同之權利主體，上訴人亦自陳「財團法人設立登記完成後，
    將祭祀公業名下土地以更名方式變更為財團法人所有，嗣有
    派下員異議，又變更回祭祀公業名下」（見原審卷148頁）
    ，顯然上訴人亦明知其二者屬不同權利主體，自難據「財團
    法人邱烋祭祀公業」之函文推論兩造間之租賃關係合法存在
    。
  (五)上訴人抗辯兩造間就系爭1011號土地存在「耕地三七五租約
    」，並經彰化縣永靖鄉公所登記在案，租約於91年底到期後
    ，92年起上訴人仍以同一條件繼續使用，被上訴人無反對之
    意思表示，租約即繼續存在云云，雖有該所95年12月19日函
    及耕地租約登記簿，暨該所92年6月11日公告影本為證（見
    原審卷227、228、204頁），惟按行政機關所登記之三七五
    租約，僅為形式上之登記，至於三七五租約本身是否合法生
    效，若當事人間有爭議，仍應由法院個案認定之。查，依上
    開耕地租約登記簿所載，該租約之租賃期間自44年1月1日起
    至49年12日31日止，承租人為上訴人，出租人原載為「邱漢
    水」，嗣經塗改為「祭祀公業邱烋，管理人邱魏才」（見原
    審卷228頁）；依上開公告所載，租約期間為86年1月1日起
    至91年12月31日，承租人為上訴人，出租人為「祭祀公業邱
    烋，管理人邱魏才」（見原審卷204頁），然邱魏才於日據
    時期大正8年（即民國8年）1月11日已死亡，上開租約顯非
    邱魏才基於祭祀公業邱烋之管理人身分所簽訂。而邱魏才死
    亡後，被上訴人之派下員在此後長達87年期間未合法選出繼
    任之新管理人，此為上訴人所不爭執，而邱漢水非合法管理
    人，業如前述，則邱漢水對外無論是以個人名義或以祭祀公
    業邱烋代表人名義所為之任何法律行為，效力均不及於被上
    訴人，該租約對於被上訴人應屬無效。上開租約對於被上訴
    人既屬無效，兩造對於上開租約究屬三七五租約或一般租約
    ，或經行政機關註銷後是否仍繼續生效等爭執，均毋庸再予
    審究。至於永靖鄉公所96年11月23日函附被上訴人三七五租
    約登記簿（見本院卷59至66頁），僅為該所92年4月備查續
    訂租約之資料，查無承租人為上訴人之租約，不能證明兩造
    間租約存在，自不待言。
  (六)祭祀公業邱烋之現任管理人邱煥火於95年3月7日就任管理人
    後，雖曾於95年3月13日函上訴人要求收取租金（見原審卷
    252頁），惟查，本件租賃契約有效與否，應以訂立契約當
    時是否有效為斷，若訂立契約之始即因祭祀公業邱烋無合法
    管理人代表簽約而無效，不因於另行選任管理人後，新管理
    人所為之承認行為，而溯及認契約為有效，蓋本件縱類推無
    權代理，無權代理之法律行為須經本人承認，對於本人始生
    效力，所謂之本人承認應指經祭祀公業邱烋召開派下員大會
    決議是否承認租約後，再由祭祀公業邱烋之新管理人代表向
    外為意思表示，始能生效，然邱煥火於95年3月13日函上訴
    人要求收取租金前，未經祭祀公業邱烋召開派下員大會決議
    ，是被上訴人邱煥火就任管理人後數日，誤認兩造間存在租
    賃關係，函告上訴人要求收取租金，僅屬其個人之法律行為
    ，對於祭祀公業邱烋不生效力，上訴人此部分抗辯亦不足採
    。
  (七)由上所述，上訴人上開所提事證，均不足證明其占有系爭10
    11號土地之正當權源，上訴人所辯即不足採，上訴人對其占
    用系爭1011號土地面積2954.29平方公尺，並不爭執，已如
    上述，則被上訴人主張上訴人無權占有系爭1011號土地面積
    2954.29平方公尺，應予採信。
五、按無法律上之原因而受利益，致他人受損害者，應返還其利
    益，雖有法律上之原因，而其後已不存在者，亦同，民法第
    一百七十九條定有明文。又依不當得利之法則請求返還不當
    得利，以無法律上之原因而受利益，致他人受有損害為其要
    件，故其得請求返還之範圍，應以對方所受之利益為度，非
    以請求人所受損害若干為準。無權占有他人土地，可能獲得
    相當於租金之利益為社會通常之觀念，是上訴人無權占用系
    爭1005、1011號土地，自屬無法律上原因而受利益，被上訴
    人因而受有無法使用系爭土地之損害，則被上訴人依不當得
    利之法律關係，請求上訴人返還90年1月1日起至94年12月31
    日止5年相當於系爭土地租金之利益，自屬有據。復按城市
    地方土地之租金以不超過其申報總價年息百分之十為限，為
    土地法第一百零五條、第九十七條第一項所明定。又土地法
    施行法第二十五條規定，土地法第九十七條第一項所謂土地
    價額依法定地價。另土地法第一百四十八條規定，土地所有
    權人依本法所申報之地價，為法定地價，則土地法第九十七
    條第一項所謂土地申報總價即指該土地之申報地價而言。查
    ，系爭1005號土地於90年至94年之申報地價為每平方公尺77
    60元，系爭1011號土地於90年至92年之申報地價為每平方公
    尺4700元；於93至94年之申報地價為每平方公尺4520元，有
    彰化縣員林地政事務所函在卷可稽（見原審卷276頁），系
    爭1005、1011號土地坐落於彰化縣永靖鄉○○路旁，該路為
    寬15公尺雙向二線道路，足供車輛及行人往來通行，由系爭
    土地東側往北行駛中山路（台一線），至東西向快速道路僅
    需5、6分鐘，交通便利，業經本院勘驗現場並繪製現狀圖可
    稽（見本院卷114、115頁），系爭1005號土地為興農生鮮超
    市停車場之一部，系爭1011號土地主要供果菜市場使用，部
    分為停車場、道路，另為臨東門路4間商店之部分用地，有
    彰化縣員林地政事務所函附95年11月14日土地複丈成果圖，
    及現場照片在卷可參（見原審卷128、129頁，本院卷133 至
    136頁），而興農股份有限公司向上訴人租用房屋經營生鮮
    超市，有房屋租賃契約書及公證書影本可查（見本院卷48至
    51頁），使用系爭1005號、1011號部分土地為停車場，有助
    營業；上訴人所屬永靖鄉果菜市場，雖具公益性質，然非無
    收益，90至93年各年度收入為51萬7000元、51萬元、73萬50
    00元、85萬4000元（按：當事人未陳報94年度資料），有收
    費單據、上訴人損益決算表影本為證（見本院卷127、128、
    74至77頁）；臨東門路商家表示每月租金5000元（見原審卷
    124頁）等情，本院斟酌系爭土地坐落之位置、附近繁榮程
    度及上訴人占用系爭土地作為果菜巿場使用，認以土地申報
    總價年息10%計算相當於租金之不當利，應屬合理。至於被
    上訴人主張以商家租金換算，每坪租金高達1666元（見原審
    卷263頁），本件按財政部台灣省中區國稅局員林稽徵所非
    住家用房屋 (含土地)一般租金標準表，每坪每月以480元計
    算（見本院卷97至103頁），並未偏高，未考量臨路店面使
    用價值較高云云，然系爭土地僅極少部分供店面使用，且本
    件店面使用之土地尚包括相鄰同段1012、1013號及永泰段17
    1號土地之事實，是被上訴人該項主張，並不可採。又上訴
    人所稱系爭土地供果菜市場之用，屬公益用途，上訴人獲利
    微少云云，亦有所偏，不足憑採。準此，上訴人90年1月1日
    起至94年12月31日止，5年間因使用系爭1005號土地面積49.
    87平方公尺；系爭1011號土地面積2954.29平方公尺，所獲
    得相當於租金之不當得利，計為702萬9723元【計算式：
    系爭1005號土地部分：每平方公尺7760元×49.87平方公尺
    ×10%×5年＝19萬3496 元（小數點以下四捨五入，下同）
    ；系爭1011號土地部分：（90至92年度）每平方公尺4700
    元×2954.29平方公尺×10%×3年＝416萬5549元，（93、94
    年度）每平方公尺4520元×2954.29平方公尺×10%×2年＝
    267萬0678元，（5年合計）416萬5549元+267萬0678元＝683
    萬6227元；以上合計：19萬3496元+683萬6227元＝702萬
    9723元】。是被上訴人本於不當得利之法律關係，請求上訴
    人給付702萬9723元及法定遲延利息，核屬有據；逾此範圍
    所為請求，則屬無據。
六、綜上所述，被上訴人依不當得利之法律關係，請求上訴人給
    付702萬9723元，及自調解聲請狀繕本送達翌日即95年7月15
    日起至清償日止，按年利率5%計算之利息，為有理由，應予
    准許；被上訴人逾此範圍所為請求，應予駁回，其假執行之
    聲請亦失所附麗。原審就上開應准許部分，為被上訴人勝訴
    之判決，並依被上訴人聲請為供擔保後得為假執行之宣告，
    核無不合，上訴人聲明廢棄，即無理由，應予駁回。至於原
    審就超過上開應准許部分，為上訴人敗訴之判決，並為假執
    行之宣告，則有未洽，上訴論旨，指摘原判決該部分不當，
    求予廢棄改判，為有理由，爰由本院廢棄改判，如主文第2
    項所示。又上訴人陳明願供擔保，聲請宣告免為假執行，核
    無不合，爰酌定相當擔保金額准許之。本件事證已臻明確，
    兩造其餘攻擊防禦方法及舉證，核與本件判決結果不生影響
    ，無庸逐一論列，併此敘明。
據上論結：本件上訴為一部有理由，一部無理由，依民事訴訟法
第四百五十條、第四百四十九條第一項、第七十九條、第四百六
十三條、第三百九十二條第二項、第三項，判決如主文。
中    華    民    國    97    年    6     月    18    日
                  民事第一庭    審判長法  官  吳火川
                                      法  官  陳繼先
                                      法  官  饒鴻鵬
以上正本係照原本作成。
如對本判決上訴，須於收受判決送達後二十日內向本院提出上訴
書狀，其未表明上訴理由者，應於提出上訴後二十日內向本院提
出上訴理由書（須按他造人數附具繕本）。
上訴時應提出委任律師為訴訟代理人之委任狀。具有民事訴訟法
第四百六十六條之一第一項但書或第二項之情形為訴訟代理人者
，另應附具律師及格證書及釋明委任人與受任人有該條項所定關
係之釋明文書影本。
                                      書記官  林明冬
中    華    民    國    97    年    6     月    18    日
                                                      Ａ


司法院資訊處製作；財團法人民間司法改革基金會備份。
